臺灣高等法院民事判決　　　　　　　　　　　　　九十三年度保險上易字第二０號
　　上　訴　人　甲○○
　　訴訟代理人　邱六郎律師
　　被 上訴 人　富邦產物保險股份有限公司
　　法定代理人　陳燦煌
　　訴訟代理人　李勝雄律師
　　複 代理 人　廖蕙芳律師
右當事人間請求給付保險金事件，上訴人對於中華民國九十三年四月二十日台灣台北
地方法院九十三年度保險字第二號第一審判決提起上訴，本院於九十三年八月三十日
言詞辯論終結，判決如左：
    主      文
上訴駁回。
第二審訴訟費用由上訴人負擔。
    事      實
甲、上訴人方面：
一、聲明：
  (一)原判決廢棄。
  (二)被上訴人應給付第三人陳志良即平安租車新台幣（下同）一百萬元，及自民國（
    下同）九十二年十一月二十四日起至清償日止，按年息百分之五計算之利息，並
    由上訴人直接受領之。
  (三)第一、二審訴訟費用由被上訴人負擔。
二、陳述：除與原判決記載相同者，茲引用之外，補稱：
  (一)訴外人陳志良即平安租車就其開設之漆彈射擊遊戲場向被上訴人投保公共意外責
    任保險，如該遊戲場發生意外，並導致被保險人陳志良應負賠償責任時，被上訴
    人即應給付保險金。而陳志良在上訴人指控其過失傷害之刑事及附帶民事訴訟中
    一再否認其責任（附件一、二），自不應以上訴人受傷時作為保險事故之發生時
    點。況被上訴人直至上訴人聲請法院對其發執行命令時仍聲明異議，並否認對上
    訴人須給付保險金，可見其亦自認保險事故未發生。嗣陳志良之過失傷害案於九
    十年十一月二十一日因駁回上訴而確定（附件二、三），而上訴人對陳志良提起
    之附帶民事訴訟亦於九十二年六月十一日判決給付確定，故系爭保險事故應於九
    十二年六月十一日始確定發生。上訴人於九十二年十月上旬聲請對被上訴人發執
    行命令，此觀原審九十二年十月十七日北院錦九十二年執庚字第三五四一三號執
    行命令即明，已於消滅時效期間內向被上訴人代位行使陳志良保險金給付請求權
    。
  (二)過失傷害案於刑事庭審理中，陳志良曾多次將遊戲場發生傷害一案通知被上訴人
    ，此經被上訴人於異議狀中自認，且其當時亦表示有理賠之義務，惟理賠金只有
    三十萬元左右，此觀附件一及鈞院審理中陳志良之陳述可知，又依陳志良上開証
    詞可推知，被上訴人應係於九十一年二、三月間承認有理賠之義務，已中斷時效
    之進行，自該時起至上訴人對被上訴人聲請核發執行命令時止，未逾二年時效期
    間。
乙、被上訴人方面：
一、聲明：
  (一)上訴駁回。
  (二)上訴費用由上訴人負擔。
二、陳述：除與原判決記載相同者，茲引用之外，補稱：
  (一)陳志良於八十九年一月二十二日已向被上訴人請求給付保險金（被證二），迄至
    本件九十二年十二月十八日起訴時已逾二年消滅時效。又依保險法第六十五條第
    三款、第九十條規定及民法第二百四十二條規定，本件保險金請求權時效至遲應
    自陳志良受上訴人請求之日起算，而上訴人請求陳志良負損害賠償責任之起訴狀
    繕本送達翌日為八十九年十二月七日（被證三），迄至本件起訴時亦已逾二年消
    滅時效，被上訴人自得拒絕給付。上訴人提出之八十九年十二月二十七日律師函
    （原證五）非以陳志良之名義提出請求，無中斷時效之適用，況未於六個月內起
    訴，故亦視為不中斷。
  (二)保險法第二十九條第二項規定僅係規範保險人之責任，上訴人將其引作計算時效
    之依據顯然有誤。又保險法第六十五條規定之「請求權得行使時」係指行使請求
    權客觀上無法律上之障礙，與請求權人主觀上知悉可否行使無關（被上證二），
    故上訴人主張因陳志良一直否認有責任，故應自陳志良確定負過失刑責時始開始
    起算消滅時效，並不足採。況陳志良於八十九年一月二十二日即向被上訴人通知
    出險，此有出險初步報告書（被證二）可稽，故其亦已明知可行使請求權。
  (三)被上訴人並未告訴陳志良至多可賠償六十萬元，上訴人於鈞院始提出此主張，顯
    見其不實。被上訴人並無承認陳志良之保險金請求權，陳志良無法指出究為何人
    告知可領取保險金，其證言不足採信。又陳志良對第三人一直否認其賠償責任，
    依責任保險之性質，被上訴人顯不可能對陳志良表示願給付保險金。況觀陳志良
    陳述之文意亦可知僅係針對一般案件為回答，且依陳志良陳述被上訴人係於九十
    年三月一日為此同意，至九十二年十二月十八日上訴人聲請法院發執行命令時亦
    已逾二年時效期間。
    理    由
一、本件上訴人起訴主張：訴外人陳志良即平安租車就其經營之遊戲場所與被上訴人
    訂有「公共意外責任保險」契約，上訴人於八十九年一月二十日向陳志良租用漆
    彈射擊，因其未提供上訴人安全、適當之裝備，致上訴人因射擊受傷，視力衰退
    至零點零一，嗣上訴人對陳志良提起侵權行為損害賠償訴訟，於九十二年六月十
    一日經本院高雄分院判決勝訴確定，故保險金請求權時效應自判決確定之日開始
    起算。縱認時效係由上訴人受傷時起算，惟被上訴人於九十一年二、三月間已承
    認有理賠之義務，業已中斷時效之進行。因被上訴人依系爭保險契約應給付陳志
    良保險金，惟陳志良怠於行使請求權，上訴人遂聲請就系爭保險金強制執行，並
    經臺灣臺北地方法院於九十二年十一月十八日以九十二年度執字第三五四一三號
    核發收取命令，行使權利並未逾二年時效，惟被上訴人竟聲明異議，爰代位陳志
    良向被上訴人請求給付保險金，並由上訴人代為受領等語。
    被上訴人則以：陳志良於八十九年一月二十二日即向被上訴人為出險通知，迄至
    本件九十二年十二月十八日起訴時已逾二年消滅時效；又上訴人請求陳志良損害
    賠償責任事件之起訴狀繕本送達翌日為八十九年十二月七日，故保險契約請求權
    時效至遲應自八十九年十二月七日起算，迄本件起訴時亦已逾二年消滅時效；至
    於上訴人八十九年十二月二十七日律師函非陳志良提出之請求，不得中斷時效，
    況上訴人未於請求後六個月內起訴，故亦視為不中斷。又陳志良雖於訴訟程序中
    一再否認其應負損害賠償責任，惟消滅時效之起算時點應自客觀上得行使時起算
    ，況陳志良於八十九年一月二十二日向被上訴人通知出險，可見其已明知可行使
    保險金請求權。又被上訴人並無承認陳志良之保險金請求權，縱依所述九十年三
    月一日有承認，惟至上訴人聲請核發執行命令時亦已逾消滅時效等語，資為抗辯
    。
二、本件上訴人主張：訴外人陳志良即平安租車與被上訴人訂有系爭「公共意外責任
    保險」契約，保險期間自八十八年六月一日起至八十九年六月一日止，約定被上
    訴人承保陳志良經營之遊戲場所生之每一個人身體傷亡，保險金額為一百萬元之
    理賠責任。上訴人於八十九年一月二十日向陳志良租用漆彈射擊與防護設備，因
    其未提供上訴人安全、適當之裝備，致上訴人受傷，視力衰退至零點零一之重度
    傷殘，上訴人遂對陳志良提起侵權行為損害賠償訴訟，於九十二年六月十一日經
    本院高雄分院九十一年度上字第一四○號判決陳志良共應給付上訴人三百五十三
    萬三千五百零二元，並已確定，因被上訴人應給付陳志良一百萬元之保險金，詎
    訴外人陳志良怠於行使之，上訴人乃聲請就系爭保險金為強制執行，經臺灣臺北
    地方法院於九十二年十一月十八日以九十二年度執字第三五四一三號核發收取命
    令，惟被上訴人聲明異議，否認其對陳志良有給付保險金之義務，拒絕上訴人收
    取，業據上訴人提出公共意外責任保險單、本院高雄分院九十一年度上字第一四
    ○號判決及確定證明書、原法院收取命令影本各為證，並為被上訴人所不爭執，
    應堪信為真實。
三、按由保險契約所生之權利，自得為請求之日起，經過二年不行使而消滅。有左列
    各款情形之一者，其期限之起算，依各該款之規定：三要保人或被保險人對於保
    險人之請求，係由於第三人之請求而生者，自要保人或被保險人受請求之日起算
    ；另責任保險人於被保險人對於第三人，依法應負賠償責任，而受賠償之請求時
    ，負賠償之責，保險法第六十五條第三款及第九十條分別定有明文。又按債權人
    代位行使之權利，原為債務人之權利，必於債務人有怠於行使其權利情事時，始
    得為之，若債務人對於第三人已無權利之存在，或經行使而無效果時，即無代位
    行使權利之餘地；又債權人基於民法第二百四十二條規定，行使債務人之權利時
    ，第三人之對於債權人與對於債務人同，故第三人得以對於債務人之一切抗辯，
    對抗債權人，有最高法院五十年台上字第四○八號、四十年台上字第三０四號判
    例可資參照。故要保人或被保險人對於保險人之請求係因第三人請求而生者，該
    要保人或被保險人對保險人之請求權時效，應自第三人向要保人或被保險人請求
    之日起算，而該第三人代位要保人或被保險人向保險人為請求時，保險人自得以
    對於要保人或被保險人之請求權時效消滅，對抗第三人，第三人因保險人所為之
    時效抗辯而無效果時，第三人即無代位行使權利之餘地。至於保險法第二十九條
    ，係在規定保險人之責任，由該條規定在總則章第四節「保險人之責任」可知，
    上訴人將該條引為時效計算之依據，顯有誤會。上訴人所引日本學者見解稱「應
    以被保險人已履行其賠償責任時，保險人方負填補之義務」，僅是在解釋何為責
    任保險，非針對責任保險時效起算點之說明，且此主張與我國保險法第六十五條
    第三款之規定不符，尤其依保險法第九十五條規定「保險人得經被保險人通知，
    直接對第三人為賠償金額之給付。」可知，責任保險之保險人得以被保險人之通
    知而直接給付給第三人，亦即，責任保險人之賠償責任不以被保險人已給付其對
    第三人之賠償金為要件，足見此理由不可採，合先敘明。
四、本件上訴人主張：被保險人陳志良在刑事程序中再三否認其有過失之行為，迄至
    本院高雄分院九十年十一月二十一日判決確定陳志良應負過失刑責，自斯時起方
    符保險法第二十九條第二項之規定得起算時效等語。被上訴人則辯稱：陳志良在
    刑事程序中否認犯行，僅是其主觀上之認定，絕不影響消滅時效之起算，何況並
    非所有民事請求權均以刑事訴訟之確定判決為前提要件，若需等刑事有罪判決確
    定始得提出請求權，該等請求權時效豈非無法計算等語。按民法第一百二十八條
    規定消滅時效，自請求權可行使時起算，該所謂「可行使時」，係指請求權人行
    使其請求權，客觀上無法律上之障礙而得行使請求權之狀態而言，要與請求權人
    主觀上何時知悉其可行使無關（最高法院八十五年度台上字第二三四０號判決要
    旨參照），故民事上損害賠償請求權只要請求權人得行使損害賠償請求權時即起
    算時效，刑事上責任之確定純為判定犯罪嫌疑人有無須負擔刑責之依據，民事法
    庭原得依據相關資料，本於自己法律上之確信認定被告須否負擔民事損害賠償，
    民事責任之認定原無待刑責之確定，故陳志良於刑事案件審理中承認其過失刑責
    與否，與本件民事時效之起算無關。
五、上訴人再主張本件保險不應以上訴人向訴外人陳志良即平安租車行請求賠償時即
    起算時效，而須待上訴人明確知悉賠償義務人時為消滅時效之起算點，系爭保險
    金請求權應待保險事故之發生及應賠償金額確定後始得行使，其對陳志良之民事
    損害賠償事件，直至九十二年六月十一日判決確定，九月二十九日才收到判決確
    定證明書，遲至該時方合於民法第一百二十八條前段「請求權可行使時」之條件
    云云。被上訴人則抗辯本件為責任保險，訴外人陳志良系爭保險契約之請求權，
    應自陳志良向被上訴人為出險通知之八十九年一月二十二日起算，迨上訴人向原
    法院提起本件代位訴訟之九十二年十二月十八日，已逾二年之時效等語。經查：
  (一)本件上訴人於八十九年一月二十日在陳志良所經營之遊戲場受傷時，陳志良即於
    同月二十二日向被上訴人為出險之通知，上訴人則俟同年十二月七日始向陳志良
    提出民事損害賠償訴訟，此為兩造所不爭執，亦有被上訴人之出險通知書及台灣
    屏東地方法院九十年度重訴字第二八一號判決影本內載明該民事起訴狀繕本送達
    陳志良之日在卷可稽，應堪採信，亦即陳志良向被上訴人依系爭「公共意外責任
    保險」契約所為之請求，係依上訴人向陳志良之請求而生，依前開保險法第六十
    三條第三款之規定，陳志良向被上訴人依系爭保險契約所生請求，自上訴人向陳
    志良起訴請求之日即八十九年十二月七日起算，茲本件訴訟乃上訴人起訴代位陳
    志良向被上訴人請求履行系爭保險契約之權利，上訴人行使陳志良對被上訴人之
    權利，自應受前開請求權時效起算之拘束，至上訴人於九十二年十二月十八日提
    起本件訴訟已逾二年。
  (二)又保險事故之發生及應賠償金額之確定與否，並非客觀上法律上之障礙，已如前
    述，復按告知訴訟，依民法第一百二十九條第二項第四款之規定，亦與起訴有同
    一效力，上訴人亦得於與訴外人陳志良即安平租車間之訴訟中對被上訴人為訴訟
    告知，以達中斷時效之目的，上訴人尚難執保險事故及賠償金額未確定為由，而
    認對被上訴人就系爭保險金之請求權時效應自上訴人與陳志良即平安租車間訴訟
    確定時起算。
六、上訴人又主張曾因強制執行而中斷時效，及被上訴人於上訴人聲請法院對其發支
    付命令時聲明異議狀已自認理賠應待承保事故之發生及應予理賠之保險金額確定
    ，系爭保險金之請求權時效應自上訴人與訴外人陳志良即安平租車民事判決確定
    起算云云。被上訴人則稱上訴人聲請強制執行時時效已經消滅，且被上訴人亦未
    承認債權之存在，並於異議狀中已為時效抗辯等語。
  (一)按開始強制執行或聲請強制執行與起訴有中斷消滅時效之同一效力，民法第一百
    二十九條第一項第三款、第二項第五款固定有明文。查本件上訴人提起本件訴訟
    前雖曾向訴外人陳志良即平安租車行執行對被上訴人之保險金債權，經原法院依
    上訴人之聲請於九十二年十月十七日以九十二年度執字第三五四一三號就陳志良
    對被上訴人依系爭保險契約之保險金債權核發扣押令，經被上訴人於九十二年十
    月二十一日收受，故上訴人係於九十二年十月二十一日代陳志良對被上訴人開始
    強制執行，揆諸前開民法規定，上訴人代陳志良中斷對被上訴人之請求權時效進
    行者係九十二年十月二十一日開始之強制執行，從八十九年十二月七日起算時效
    至九十二年十月二十一日，已逾二年，陳志良對被上訴人依系爭保險契約所得請
    求之權利，已罹於二年之時效而消滅，亦即陳志良對被上訴人依系爭保險契約所
    得請求之權利，因被上訴人為時效之抗辯而行使無效果，揆諸前開說明，上訴人
    自無代位陳志良請求之餘地。
  (二)再上訴人所主張被上訴人於九十二年十二月一日聲明異議事件，被上訴人係以保
    險事故發生與否與賠償金額之多寡未確定，為其依強制執行法第一百一十九條第
    一項規定聲明異議之理由，依該聲明異議狀內，亦載明其異議理由尚包括時效是
    否消滅等，上訴人實不得執該聲明異議狀主張被上訴人業已自認上訴人主張本件
    請求權時效係自保險事故之發生及賠償金額之確定始可起算請求權時效之事實，
    是上訴人主張本件請求權時效因被上訴人承認而中斷，亦無足採。
  (三)至於上訴人舉八十九年十二月二十七日上訴人律師函，因該函並非以被保險人陳
    志良之名義提出之請求，不得視為陳志良請求給付保險金，依法不得中斷時效。
    更何況按「時效因請求而中斷者，若於請求後六個月內不起訴，視為不中斷」，
    民法第一百三十條定有明文，上訴人縱以該函為請求之意思表示，因上訴人未於
    六月內起訴，時效亦視為不中斷，況自該八十九年十二月二十七日起至本件九十
    二年十二月十八日起訴已逾六個月。
七、上訴人又以被上訴人雖未對上開上訴人之告知及查詢，直接給予上訴人回應，但
    曾告訴陳志良至多可賠償六十萬元，對保險事故及賠償義務之發生已明白承認而
    中斷時效等語，被上訴人則稱並無承認被保險人陳志良之請求權。經查：
  (一)按民法第一百二十九條第一項第二款所謂「承認」，乃義務人向權利人表示認識
    其權利存在之觀念通知。故必須義務人向權利人表示認識其權利存在，始得謂為
    「承認」（最高法院七十七年度台上字第一五六０號判決要旨參照）。
  (二)查上訴人所引為主張依據之屏東地方法院八十九年度易字第一五八六號陳志良筆
    錄所稱「除了保險費外，我可以再加十萬元」等語，係陳志良自己之陳述，非被
    上訴人向陳志良表示認識其權利存在之觀念通知。
  (三)再據陳志良於本院證稱：「 (保險公司是否曾說願賠償？) 高雄分公司之人曾說
    差不多一般可賠三十萬元，是案發後一個月內說的。」「 (高雄分公司何人說的
    ？) 記不得名字。」「（何時向張先生說可賠三十萬？）屏東地院開庭第三次即
    九十年三月一日說的」「（跟何人說？內容為何？如何說？）我問分公司管保險
    之相關人員，不知名字，我打電話找同一人，他說大約三十萬，無法再增加保險
    金額。」等語（本院卷第七一至七三頁），由證人之言，其僅電話連絡，且無法
    說出對話之人的名字，顯然縱使有被上訴人高雄分公司之人為此表示，並非有權
    承認之被上訴人負責人或有代表權之人所為表示，並不生承認之效力，探究其意
    ，該等對話不能認定被上訴人有承認之表示，且衡諸常情陳志良發生本件意外應
    急於請被上訴人估算可賠償之保險金多寡，依據其所稱「於案發後一個月」被上
    訴人公司高雄分公司人員告知賠償金額，至上訴人提起本件訴訟亦罹於二年之時
    效，至於陳志良所稱「我於九十年十二月十九日開庭後隔一次再下一次之前，我
    問富邦保險公司高雄分公司保險金可否再高些，分公司說沒辦法」，為否認之表
    示，並非為承認之表示，並予敘明。
八、綜上所述，被上訴人抗辯上訴人請求之保險金業已罹於時效，為可採，上訴人主
    張其代位陳志良行使之保險金請求權未罹於時效，為不足採。從而，上訴人依保
    險契約之約定向被上訴人請求給付訴外人陳志良即平安租車保險金一百萬元，及
    自九十二年十一月二十四日起至清償日止，按年息百分之五計算之利息，並由上
    訴人直接受領之，為無理由，應予駁回。上訴人之訴既經駁回，其假執行之聲請
    即失所附麗，應併予駁回。原審為上訴人敗訴之判決及駁回其假執行之聲請，並
    無不合。上訴意旨指摘原判決不當，求予廢棄改判，為無理由，應予駁回。
九、因本案事證已臻明確，兩造其餘主張陳述及所提之證據，均毋庸再予審酌，附此
    敘明。
十、據上論結，本件上訴為無理由，依民事訴訟法第四百四十九條第一項、第七十八
    條，判決如主文。
中　　　華　　　民　　　國　　九十三　　年　　　九　　　月　　　十三　　日
                              民事第二庭
                                  審判長法  官  張  耀  彩
                                        法  官  王  仁  貴
                                        法  官  黃  嘉  烈
正本係照原本作成。
不得上訴。
中　　　華　　　民　　　國　　九十三　　年　　　九　　　月　　 十四 　　日
　　　　　　　　　　　　　　　　　　　　書記官  倪  淑  芳
